ACORDAO-COMPLETO-2372923

ACÓRDÃO 13727/2019 ATA 41/2019 - PRIMEIRA CÂMARA

VISTOS, relatados e discutidos estes autos de tomada de contas especial instaurada pelo Fundo Nacional de Desenvolvimento da Educação em desfavor do Sr. Manoel Dantas Cardoso, ex-prefeito de Gandu/BA (gestão 2005-2008) , em razão da impugnação parcial das despesas do Programa Nacional de Alimentação Escolar, exercício 2007.
ACORDAM os ministros do Tribunal de Contas da União, reunidos em sessão da 1ª Câmara, ante as razões expostas pelo relator, em:
9.1. rejeitar as alegações de defesa do Sr. Manoel Dantas Cardoso;
9.2. julgar irregulares, com fundamento nos arts. 1º, I, e 16, III, "b" e "c", da Lei 8.443/1992 c/c os arts. 19 e 23, III, da mesma lei, e com arts. 1º, I, e 209, II e III, e 214, III, do RI/TCU, as contas do Sr. Manoel Dantas Cardoso e condená-lo ao pagamento das quantias abaixo especificadas, com a fixação do prazo de 15 (quinze) dias, a contar da notificação, para que comprove, perante este Tribunal (art. 214, III, "a", do RI/TCU) , o recolhimento da dívida aos cofres do Fundo Nacional de Desenvolvimento da Educação, atualizada monetariamente e acrescida dos juros de mora, calculados a partir das datas discriminadas, até a data do recolhimento, na forma prevista na legislação em vigor;
	Data
	Valor (R$) 

	13/9/2007
	43.675,60

	14/11/2007
	43.748,40

	14/12/2007
	25.373,30

9.3. autorizar, desde logo, nos termos do art. 28, II, da Lei 8.443/1992, a cobrança judicial das dívidas, caso não atendidas as notificações;
9.4. com fundamento no § 3º do art. 16 da Lei 8.443/1992, encaminhar cópia desta deliberação à Procuradoria da República na Bahia, para a adoção das medidas que entender cabíveis.

Tomada de contas especial instaurada em razão da impugnação parcial das despesas do Programa Nacional de Alimentação Escolar (Pnae), exercício 2007.

Primeira Câmara

Município de Gandu/BA.

3. Interessado/Responsável:
3.1. Interessado: Fundo Nacional de Desenvolvimento da Educação (00.378.257/0001-81).
3.2. Responsável: Manoel Dantas Cardoso (XXX.903.475-XX).

13.1. Ministros presentes: Walton Alencar Rodrigues (Presidente), Benjamin Zymler e Vital do Rêgo.
13.2. Ministro-Substituto convocado: Augusto Sherman Cavalcanti.
13.3. Ministro-Substituto presente: Weder de Oliveira (Relator).

WEDER DE OLIVEIRA

Transcrevo, com ajustes de forma, a instrução apresentada (peças 33, 34 e 35) pela Secretaria de Controle Externo de Tomada de Contas Especial (SecexTCE) :
"1.	Trata-se de tomada de contas especial instaurada pelo Fundo Nacional de Desenvolvimento da Educação (FNDE) em desfavor do Sr. Manoel Dantas Cardoso, prefeito municipal de Gandu/BA (gestão 2005-2008) , em razão da impugnação parcial das despesas do Programa Nacional de Alimentação Escolar (Pnae) , exercício 2007, em decorrência de sobrepreço causado por dispensa indevida de licitação, pagamento de despesa para aquisição de merenda escolar acima da necessária para suprir o ano letivo e débitos de tarifas bancárias na conta específica do programa.
HISTÓRICO 
2.	Os recursos do Pnae, totalizando R$ 253.924,00, foram liberados em diversas datas ao longo do ano de 2007, por meio das ordens bancárias elencadas na peça 1, p. 17-18.
3.	A prestação de contas enviada por meio dos documentos constantes na peça 1, p. 23-72, foi analisada por meio do Parecer/Copra/Cgcap/Difin/FNDE/PC/2007/Pnae-Fundamental 070370/2008 (peça 1, p. 73) , que, ressaltando que não houve inspeção in loco, recomendou a aprovação da prestação de contas.
4.	Entretanto, a execução do Pnae no município de Gandu foi fiscalizada pela Controladoria-Geral da União (CGU) , no âmbito do 27º sorteio do projeto de fiscalizações a partir de sorteios públicos, por meio do relatório constante na peça 1, p. 77-83, que constatou sobrepreço decorrente de dispensa indevida de licitação, o que teria ocasionado dano ao erário no valor de R$ 19.513,70 (peça 1, p. 79) , e aquisição de merenda escolar acima da necessária para suprir o ano letivo, o que teria ocasionado dano ao erário no valor de R$ 112.797,30 (peça 1, p. 81) . Tais constatações levaram o FNDE a manifestar-se pela reprovação da prestação de contas do Pnae/2007, conforme o Parecer 251/2016 - DAESP/COPRA/CGCAP/DIFIN/FNDE (peça 3, p. 79-88) , e foram o fundamento para a instauração deste processo.
5.	Por meio do Edital de Notificação 41, de 23 de junho de 2016 (peça 3, p. 73) , e do Ofício 602/2016 - DIAFI/COPRA/CGCAP/DIFIN/FNDE (peça 3, p. 71-72) , o FNDE notificou o responsável e o município de Gandu/BA da reprovação da prestação de contas, requerendo a devolução dos recursos.
6.	Diante do não saneamento das irregularidades apontadas e da não devolução dos recursos, instaurou-se a presente tomada de contas especial. No Relatório de Tomada de Contas Especial 203/2017 (peça 3, p. 120-129) , concluiu-se que o prejuízo importaria no valor parcial dos recursos repassados, R$ 132.335,00, imputando-se a responsabilidade ao Sr. Manoel Dantas Cardoso, prefeito municipal de Gandu/BA (gestão 2005-2008) , em razão do que segue:
	a) dispensa de licitação, acarretando um sobrepreço de R$ 19.513.70;
	b) pagamento de despesa para aquisição de merenda escolar acima da necessária para suprir o ano letivo, causando um prejuízo de R$ 112.797,30;
	c)  despesa impugnada por ter sido realizada com pagamento de tarifas bancárias, no valor total de R$ 24,00.
7.	O Relatório de Auditoria 1033/2017 da Controladoria Geral da União (peça 3, p. 137-141) também chegou às mesmas conclusões. Após serem emitidos o certificado de auditoria (peça 3, p. 142) , o parecer do dirigente do controle interno (peça 3, p. 144) e o pronunciamento ministerial (peça 3, p. 135-136) , o processo foi remetido a este Tribunal.
8.	Em intervenção inicial nos autos, a Secex-TCE, em pareceres convergentes (peças 7-9) , após atestar a presença no processo dos pressupostos de constituição e de procedibilidade previstos nos dispositivos legais e regulamentares aplicáveis, em especial a Instrução Normativa TCU 71/2012, com a redação estipulada pela Instrução Normativa TCU 76/2016, aquiesceu ao entendimento do órgão repassador, exceto no que diz respeito à imputação de débito pelo pagamento de tarifas bancárias, e, com fulcro em delegação de competência do ilustre relator deste feito, Ministro Substituto Weder de Oliveira, promoveu a citação do responsável, nos termos do art. 1º, inc. III da Portaria-MINS-WDO 7, de 1/7/2014, nos seguintes termos:
a)	 realizar a citação do Sr. Manoel Dantas Cardoso (CPF XXX.903.475-XX) , prefeito municipal de Gandu/BA (gestão 2005-2008) , com fundamento nos arts. 10, § 1º, e 12, incisos I e II, da Lei 8.443/1992 c/c o art. 202, incisos I e II, do RI/TCU, para, no prazo de quinze dias, apresentar alegações de defesa quanto à irregularidade detalhada a seguir ou recolher aos cofres do Fundo Nacional de Educação (FNDE) a quantia abaixo indicada, atualizada monetariamente a partir da respectiva data até o efetivo recolhimento, abatendo-se na oportunidade a quantia eventualmente ressarcida, na forma da legislação em vigor:
a.1) 	Irregularidade: não comprovação da boa e regular aplicação dos recursos públicos federais na execução do Pnae/2007: i) sobrepreço causado por dispensa indevida de licitação, conforme constatação 2.1.27 do relatório de fiscalização da CGU; ii) pagamento de despesa para aquisição de merenda escolar acima da necessária para suprir o ano letivo, conforme constatação 2.1.28 do relatório de fiscalização da CGU.
a.2) Conduta: i) dispensar licitação para aquisição de gêneros alimentícios sem a devida justificativa; ii) adquirir gêneros alimentícios acima do necessário para suprir a demanda escolar, sem calcular a quantidade estritamente necessária para atendimento aos alunos e dias letivos do exercício de 2007.
a.3) 	Nexo de causalidade: i) a dispensa de licitação resultou em sobrepreço, totalizando R$ 19.513,70, tendo em vista que não foi efetuada e respeitada a pesquisa do menor preço em observância aos normativos pertinentes, a fim de buscar a proposta mais vantajosa ao interesse público; ii) a aquisição de gêneros alimentícios em quantidades maiores que o necessário para suprimento dos alunos no exercício de 2007 acarretou em um dano ao erário no valor de R$ 112.797,30.
a.4) Resultado ilícito: malversação de recursos públicos federais e risco de inefetividade do programa.
a.5) 	Culpabilidade: não é possível afirmar que houve boa-fé do responsável; é razoável afirmar que era possível ao responsável ter consciência da ilicitude dos atos que praticou; é razoável afirmar que era exigível do responsável conduta diversa daquela que ele adotou, consideradas as circunstâncias que o cercavam, pois o responsável deveria atuar no exercício de suas missões públicas e na devida execução do objeto pactuado, obedecendo aos termos da Resolução/CD/FNDE 32/2006, e à legislação aplicável; em face do exposto, é de se concluir que a conduta do responsável é culpável, ou seja, reprovável.
a.6) 	Dispositivos violados: Constituição Federal art. 37, caput, c/c art. 70, parágrafo único; Decreto-Lei 200/1967, art. 93; Lei 8666/1993, art. 15, III e V, § 7º, II e art. 26, parágrafo único; Resolução/CD/FNDE 32/2006.
	a.7) Valor e data original do débito:
	Data
	Valor (R$) 

	13/9/2007
	43.675,60

	14/11/2007
	43.748,40

	14/12/2007
	19.513,70

	14/12/2007
	25.373,30

	a.8) Valor do débito atualizado (peça 6) : R$ 243.192,68.
9.	O expediente citatório (peça 10) foi encaminhado ao endereço constante da base de dados do cadastro de pessoas físicas da Secretaria da Receita Federal (peça 5) , tendo sido devolvido sob a rubrica 'mudou-se' (peça 11) .
10.	Houve reenvio do expediente (peças 14-18) , desta feita a endereços alternativos, coligidos por meio de pesquisa (peça 13) , cujas entregas foram empreendidas com sucesso (peças 21, 22 e 24) .
11.	Em resposta ao chamamento, o responsável constituiu advogados (peça 30) e apresentou defesa (peça 32) .
EXAME TÉCNICO
12.	As alegações de defesa podem ser condensadas a seguir, com posterior análise dos argumentos:
12.1.	Não houve dano ao erário ou conduta dolosa, pois o responsável agiu com boa-fé, aplicando os recursos do Pnae na aquisição de merenda escolar.
12.2.	
Análise
13.	A defesa se limitou a afirmar genericamente que não há indícios de aplicação inadequada dos recursos, não tendo apresentado quaisquer argumentos referentes às irregularidades que foram imputadas ao responsável. Em nenhum momento a defesa argumenta a respeito do sobrepreço causado por dispensa indevida de licitação e do pagamento de despesa para aquisição de merenda escolar acima da necessária para suprir o ano letivo. Isso impossibilita uma análise objetiva da defesa, uma vez que esta também não foi objetiva quanto aos elementos da citação.
14.	Mesmo assim, deve-se dizer que, ao contrário do que afirma a defesa, os presentes autos registram evidências que apontam para a aplicação inadequada dos recursos recebidos. O relatório da CGU (peça 1, p. 77-83) constata a aquisição de gêneros alimentícios por meio de dispensa indevida de licitação, com sobrepreço, além da aquisição de merenda escolar acima da quantidade necessária, sendo que foi relatada a falta de merenda escolar (peça 1, p. 80) , como segue:
14.1.	Aquisição de gêneros alimentícios por meio de dispensa indevida de licitação com sobrepreço (peça 1, p. 78-79) :
Da Tomada de Preços n° 02/2007, derivou o contrato n° 215/2007, firmado entre o Município e a empresa Igarassu Comércio de Produtos Alimentícios LTDA, em 20/07/2007. Em 14/11/2007 foi firmado o primeiro termo aditivo ao contrato, acrescendo o quantitativo do contrato original em 25%, o que corresponde a R$ 26.104,22 (vinte e seis mil, cento e quatro reais e vinte e dois centavos) , sem terem sido apresentadas as devidas justificativas.
Ainda no mês de novembro/2007 a secretária municipal de educação e cultura solicita a contratação de empresa fornecedora de gêneros alimentícios com a justificativa de que os estoques de alimentação escolar encontravam-se abaixo do limite. A Procuradoria Jurídica do Município embasou a dispensa no inciso IV do art. 24 da Lei n° 8.666/93, qual seja, 'é dispensável a licitação nos casos de emergência ou de calamidade pública, quando caracterizada urgência de atendimento de situação que possa ocasionar prejuízo ou comprometer a segurança de pessoas, obras, serviços, equipamentos e outros bens, públicos ou particulares, e somente para os bens necessários ao atendimento da situação emergencial ou calamitosa e para as parcelas de obras e serviços que possam ser concluídas no prazo máximo de 180 (cento e oitenta) dias consecutivos e ininterruptos, contados da ocorrência da emergência ou calamidade, vedada a prorrogação dos respectivos contratos.
Ora, o Município tem conhecimento de suas necessidades de merenda escolar, uma vez que tem pleno conhecimento da quantidade de alunos matriculados em sua rede de ensino. Agindo dessa forma, por meio do processo de dispensa n° 03/2007, o Município está confundindo uma fragilidade no gerenciamento do estoque escolar com um caso de urgência. Mais uma vez cabe repisar que o Município realizou despesa acima da necessária para suprir a merenda escolar no exercido de 2007.'
14.1.1.	A CGU concluiu que a dispensa de licitação indevida foi efetuada sem pesquisa de preços e resultou em sobrepreço, conforme demonstrado na tabela da peça 1, p. 79:
	Especificações
	Preço Unitário

		Dispensa 03/2007 (R$) 
	Vencedor TP 02/07 (R$) 
	Diferença (R$) 
	Diferença (%) 

	Mingau milho verde
	6,70
	4,13
	2,57
	62%

	Mingau chocolate
	6,70
	4,13
	2,57
	62%

	Mingau tapioca
	6,70
	4,13
	2,57
	62%

	Mingau de arroz, milho e coco
	6,70
	4,13
	2,57
	62%

	Sopa napolitana
	6,65
	3,85
	2,80
	73%

	Risoto frango
	6,65
	3,85
	2,80
	73%

	Bebida láctea sabor chocolate
	7,80
	5,13
	2,67
	52%

	Biscoito cracker doce
	40,00
	2,48
	37,52
	1.513%

	Biscoito cracker salgado
	38,00
	2,48
	37,52
	1.432%

	Refresco sabor manga
	5,00
	2,45
	2,55
	104%

	Refresco sabor goiaba
	5,00
	2,45
	2,55
	104%

	Refresco sabor tangerina
	5,00
	2,45
	2,55
	104%

14.1.2.	Como não houve pesquisa de preços, o sobrepreço foi calculado considerando os preços da Tomada de Preços 02/2007, ocorrida em 20/7/2007, apenas quatro meses antes da contratação da empresa I.C.C Indústria e Comércio de Móveis e Equipamentos Ltda., que ocorreu em 30/11/2008, mediante dispensa de licitação.
14.2.	Aquisição de merenda escolar acima da quantidade necessária (peça 1, p. 80-81) :
'Com exceção do Pregão n° 01/2008, todos os procedimentos licitatórios realizados pela Prefeitura Municipal de Gandu, no período de 2007 até outubro de 2008, não apresentaram o precedente cálculo das quantidades necessárias. Não constam na documentação apresentada as análises referentes aos dias letivos, quantidade de alunos, quantidade de merenda necessária.'
14.2.1.	A CGU realizou levantamento das quantidades necessárias e verificou compra superior à necessária para suprir a demanda escolar no exercício de 2007, conforme demonstrado na tabela da peça 1, p. 80:
	Produto
	Quantidade (Kg) (A) 
	Rendimento (porção) (B) 
	Rendimento total (A x B) 

	Mingau de milho
	6.870
	43
	295.410

	Mingau de tapioca
	6.670
	43
	286.810

	Mingau de chocolate
	6.870
	43
	295.410

	Mingau de arroz
	500
	43
	21.500

	Sopa
	9.920
	40
	396.800

	Refresco
	5.227
	50
	261.350

	Risoto
	9.860
	20
	197.200

	Total de porções de merenda adquiridas
	1.754.480

	 (A) Quantidades retiradas das notas fiscais de compra

	 (B) Rendimento informado nas fichas técnicas dos produtos adquiridos

14.2.2.	Conforme análise da CGU, a quantidade de alimentos adquiridos foi superior à quantidade necessária, como segue (peça 1, p. 80) :
'O Município conta com um total de 5.380 alunos, conforme informação do censo escolar. O ano letivo de 2007 foi composto por 200 dias. Sendo assim, a quantidade de porções necessárias para o Município de Gandu seria de 1.076.000. Da tabela acima, evidenciou-se que a Prefeitura adquiriu 678.480 refeições a mais do que o necessário para suprir o Município, o que equivale em termos percentuais a 63%.
 (...) 
Por se tratar de recursos destinados à merenda escolar, servida de acordo com um cardápio especifico, levando em consideração a necessidade nutricional dos alunos, não é possível qualificar quais tipos de produtos foram comprados em quantidade superior à necessária. Dessa forma torna-se muito difícil precisar o valor dispendido acima do necessário para suprir a demanda escolar. No entanto, em uma análise conservadora, tomando por base a refeição menos onerosa para a administração, excetuando o refresco, que é servido juntamente com biscoito, tem-se um dano ao erário de R$ 112.797,30 (cento e doze mil, setecentos e noventa e sete reais e trinta centavos) , conforme demonstrado na tabela a seguir:'
	Refeição: Sopa

	Porções adquiridas a mais (A) 
	Porções por Kg (B) 
	Quantidade adquirida a mais (C = A/B) 
	Custo por quilo (D) 
	Dano ao erário (C x D) 

	678.480 unid.
	40 unid.
	16.692 Kg
	R$ 6,65
	R$ 112.797,30

15.	Resta esvaziada, portanto, a assertiva do responsável, diante desse quadro probatório convincente quanto à ocorrência das irregularidades.
16.	Finalizando a apreciação meritória, mostra-se que nenhum argumento de defesa apresentado tem o condão de elidir as irregularidades imputadas à gestão dos recursos federais repassados à municipalidade no âmbito do Pnae, no exercício de 2007, arroladas no relatório de fiscalização da CGU (peça 1, p. 77-83) , realizada no âmbito do 27º sorteio do projeto de fiscalizações a partir de sorteios públicos, reproduzidas no relatório do tomador de contas (peça 3, p. 120-129) 
17.	Por último, a despeito da falta de menção nas alegações de defesa, deve ser declarada, de ofício, a prescrição punitiva do TCU, conforme o Acórdão 1441/2016-TCU-Plenário. Naquele aresto, que uniformizou a jurisprudência acerca dessa questão, a prescrição subordina-se ao prazo geral indicado no art. 205 do Código Civil, que é de dez anos, contado da data de ocorrência da irregularidade sancionada, nos termos do art. 189 do Código Civil, sendo este prazo interrompido pelo ato que ordenar a citação, a audiência ou a oitiva do responsável. No caso em exame, ocorreu a prescrição, uma vez que as irregularidades datam de 2007 e o despacho que ordenou a citação data de 22/5/2018 (peça 9) . Destaque-se que a prescrição punitiva não alcança o ressarcimento - mera restituição do status quo ante -  e o próprio julgamento das contas (Acórdão 676/2018-TCU-Plenário e 1644/2019 - Primeira Câmara, ambos de relatoria do Ministro Benjamin Zymler) .
CONCLUSÃO
18.	Considerando que constitui dever do gestor comprovar a regular aplicação dos recursos públicos aplicados, conforme prescrito nos regramentos aplicáveis; que procedimentos de controle e fiscalização da CGU carrearam evidências de graves anomalias na execução física e também financeira do programa no exercício considerado, tais como o sobrepreço causado por dispensa indevida de licitação e o pagamento de despesa para aquisição de merenda escolar acima da necessária para suprir o ano letivo; que, regularmente citado, o responsável, em sede de defesa, não logrou apresentar justificativas quanto a essas irregularidades nem afastar o nexo entre sua conduta e os resultados danosos verificados; que as alegações de defesa, pelos motivos expostos, merecem total rejeição; que houve o reconhecimento da prescrição exclusivamente quanto às penalidades aplicáveis,  o  que não afeta a condenação em débito e o julgamento pela irregularidade das contas; que não há demonstrações nos autos de ocorrência de boa-fé no tocante à conduta do responsável; a condenação em débito do gestor é desfecho inevitável, em decorrência da rejeição parcial da prestação de contas dos recursos repassados à conta do Programa Nacional de Alimentação Escolar (Pnae) ao município de Gandu/BA, no exercício de 2007.
PROPOSTA DE ENCAMINHAMENTO
19.	Diante do exposto, submetem-se os autos à consideração superior, propondo:
a) rejeitar as alegações de defesa apresentadas pelo Sr. Manoel Dantas Cardoso (CPF XXX.903.475-XX) , ex-prefeito municipal de Gandu/BA, gestão 2005-2008;
b) julgar irregulares as contas do Sr. Manoel Dantas Cardoso (CPF XXX.903.475-XX) , ex prefeito municipal de Gandu/BA, gestão 2005-2008, com fundamento nos arts. 1º, inciso I, 16, inciso III, alínea 'c', 19, caput, e 23, inciso III, da Lei 8.443/1992, c/c os arts. 1º, inciso I, 209, inciso III, 210 e 214, inciso III, do Regimento Interno do TCU, condenando-o ao pagamento das importâncias a seguir especificadas e fixando-lhe o prazo de 15 dias, para que comprove, perante este Tribunal, em respeito art. 214, inciso III, alíneas 'a' e 'b', do Regimento Interno do TCU, o recolhimento da dívida aos cofres do Fundo Nacional de Desenvolvimento da Educação (FNDE) , atualizada monetariamente e acrescida de juros de mora, calculados a partir das datas indicadas até a data do efetivo recolhimento e com o abatimento de valores acaso já satisfeitos, nos termos da legislação vigente:
	Data
	Valor (R$) 

	13/9/2007
	43.675,60

	14/11/2007
	43.748,40

	14/12/2007
	19.513,70

	14/12/2007
	25.373,30

Valor atualizado em 16/5/2019: R$ 255.172,01 (sem juros) 
c) autorizar, desde logo, a cobrança judicial da dívida, nos termos do art. 28, inciso II, da Lei 8.443/1992, c/c o art. 219, inciso II, do Regimento Interno do TCU, caso não atendida a notificação;
d) autorizar, desde logo, com fundamento no art. 26, da Lei 8.443/1992, c/c o art. 217, do Regimento Interno do TCU, caso seja do interesse do responsável, o parcelamento da dívida em até 36 (trinta e seis) parcelas, incidindo sobre cada uma, os encargos legais devidos, sem prejuízo de alertá-lo de que, caso opte por essa forma de pagamento, a falta de comprovação do recolhimento de qualquer parcela implicará o vencimento antecipado do saldo devedor, nos termos do art. 26, parágrafo único, da Lei 8.443/1992, c/c o art. 217, §2º, do Regimento Interno do TCU;
e) enviar cópia do acórdão a ser prolatado, bem como do relatório e do voto que o fundamentarem, à Procuradoria da República no Estado da Bahia, nos termos do § 3º do art. 16 da Lei 8.443/1992 c/c o § 7º do art. 209 do Regimento Interno do TCU, para adoção das medidas cabíveis;
f) enviar cópia do acórdão que vier a ser proferido ao FNDE e ao responsável, para ciência, informando que a presente deliberação, acompanhada do relatório e do voto que a fundamentam, está disponível para a consulta no endereço www.tcu.gov.br/acordaos, além de esclarecer que, caso requerido, o TCU poderá fornecer sem custos as correspondentes cópias, de forma impressa."
A representante do MP/TCU (peça 36) , Procuradora-Geral Cristina Machado da Costa e Silva, concordou com a proposta da unidade instrutiva.
	É o relatório.

8.1. Ademir de Oliveira Passos (OAB/BA 10226) e outros, representando Manoel Dantas Cardoso (peça 30).

Procuradora-Geral Cristina Machado da Costa e Silva.

TOMADA DE CONTAS ESPECIAL. REPASSE. FNDE. PNAE 2007. IMPUGNAÇÃO PARCIAL DE DESPESAS. CITAÇÃO. REJEIÇÃO DE ALEGAÇÕES DE DEFESA. CONTAS IRREGULARES. DÉBITO. MULTA PRESCRITA. COMUNICAÇÕES.

TOMADA DE CONTAS ESPECIAL (TCE)

Secretaria de Controle Externo de Tomada de Contas Especial (Secex-TCE).

Trata-se de tomada de contas especial instaurada pelo Fundo Nacional de Desenvolvimento da Educação (FNDE) em desfavor do Sr. Manoel Dantas Cardoso, ex-prefeito de Gandu/BA (gestão 2005-2008) , em razão da impugnação parcial das despesas do Programa Nacional de Alimentação Escolar (Pnae) , exercício 2007, devido a sobrepreço na aquisição de merenda escolar e pagamento de despesa acima da necessária para suprir o ano letivo, além de débitos de tarifas bancárias na conta específica do programa.
Os recursos federais foram repassados em diversas parcelas ao longo de 2007, totalizando 253.924,00[footnoteRef:2]. [2:  Peça 1, p. 17-18.] 
Ainda que o FNDE tenha recomendado a aprovação da prestação de contas[footnoteRef:3], após realização de fiscalização por parte da Controladoria-Geral da União (CGU) , foi exarado relatório[footnoteRef:4] que apontou sobrepreço decorrente de dispensa indevida de licitação, o que teria ocasionado dano ao erário no valor de R$ 19.513,70[footnoteRef:5], e aquisição de merenda escolar acima da necessária para suprir o ano letivo, gerando dano ao erário no valor de R$ 112.797,30[footnoteRef:6]. [3:  Peça 1, p. 73.]  [4:  Peça 1, p. 77-83.]  [5:  Peça 1, p. 79.]  [6:  Peça 1, p. 81.] 
Diante disso, o FNDE manifestou-se[footnoteRef:7] pela reprovação da prestação de contas do Pnae/2007 referente àquele município e notificou o responsável para que sanesse as irregularidades apontadas ou devolvesse os recursos, o que não ocorreu, conduzindo à instauração de tomada de contas especial. [7:  Peça 3, p. 79-88.] 
O relatório do tomador de contas especial 203/2017[footnoteRef:8] concluiu pela ocorrência do dano apontado pela CGU, imputando a responsabilidade ao Sr. Manoel Dantas Cardoso, prefeito de Gandu/BA. [8:  Peça 3, p. 120-129.] 
A Secex-TCE consignou, em instrução preliminar[footnoteRef:9], pela ocorrência do dano apontado, com exceção do referente ao pagamento de tarifas bancárias, no valor total de R$ 24,00 e promoveu a citação do responsável[footnoteRef:10]. [9:  Peças 7 a 9.]  [10:  Peça 10.] 
Promovida a citação[footnoteRef:11] (peças 12 e 13) , o responsável apresentou defesa[footnoteRef:12] na qual afirmou, em síntese, que não houve dano ao erário ou conduta dolosa, visto que agiu com boa-fé, aplicando os recursos do Pnae na aquisição de merenda escolar. Além disso, alegou não haver indícios de aplicação inadequada dos recursos recebidos ou de saída de valores da esfera pública para o patrimônio particular do responsável, o que confirma não ter havido desvio de recursos públicos. [11:  Peças 10, 14-18.]  [12:  Peça 32.] 
A unidade instrutiva, em sua análise[footnoteRef:13], não acolheu os argumentos do responsável e propôs o julgamento de suas contas pela irregularidade, atribuindo-lhe o débito apurado quando de sua citação, sem aplicação de multa, em virtude de ter transcorrido o prazo prescricional estabelecido no Acórdão 1441/2016-TCU-Plenário, o que foi acompanhado pela representante do MP/TCU, Procuradora-Geral Cristina Machado da Costa e Silva[footnoteRef:14]. [13:  Peças 33 a 35.]  [14:  Peça 36.] 
II
Concordo, em parte, com a análise empreendida pela Secex-TCE, que contou com a anuência da representante do MP/TCU.
Considero que o responsável não apresentou elementos que descaracterizassem as ocorrências apontadas pela CGU, uma vez que a dispensa de licitação indevida foi efetuada sem pesquisa de preços e resultou no sobrepreço apontado na tabela da peça 1, p.79, calculado com base em processo de tomada de preços realizado pelo próprio município quatro meses antes, da referida contratação direta.
No entanto, não há elementos nos autos que permitam avaliar, com exatidão, se o sobrepreço apontado foi incorporado ao valor de R$ 112.797,30, decorrente do excedente de 63% de refeições adquiridas e não comprovadamente distribuídas, ou se impactou nas refeições efetivamente oferecidas aos alunos.
Há, portanto, possibilidade de o sobrepreço ter impactado, apenas, no excedente, objeto de débito em separado. Assim, sua cobrança à parte configuraria dupla cobrança de débitos.
Além disso, não foi localizada nos autos a peça que fundamenta o cálculo do aludido sobrepreço, que é a planilha da tomada de preços apontada pela CGU. A ausência impossibilita a conferência dos valores apresentados e, portanto, impede fundamentar o débito.
Por esse motivo, adoto posição conservadora em relação ao débito de R$ 19.513,70 relativo ao sobrepreço apontado, afastando-o, diante da possibilidade de duplicidade na cobrança e impossibilidade de aferição dos valores apontados.
Diante do exposto, manifesto-me pela aprovação do acórdão que ora submeto à apreciação deste Colegiado. 
TCU, Sala das Sessões Ministro Luciano Brandão Alves de Souza, em 12 de novembro de 2019.
Weder de Oliveira 
Relator